【裁判字號】    90,訴,1554
【裁判日期】    901123
【裁判案由】    分割共有物
【裁判全文】
臺灣臺南地方法院民事判決  九十年度訴字第一五五四號
    原      告  丁○○○○
    法定代理人  乙○○
    法定代理人  戊○○
    訴訟代理人  甲○○
右當事人間請求分割共有物事件，本院判決如左：
    主      文
兩造共有坐落台南縣歸仁鄉○○○段一五三八地號、地目建、面積二五四平方公尺土
地，分割方法如附圖（一）所示：編號Ａ部分面積五０點八平方公尺分歸被告財政部
國有財產局台灣南區辦事處台南分處（即失蹤人丙○○之財產管理人）取得，編號Ｂ
部分面積二０三點二平方公尺分歸原告丁○○○○取得。
訴訟費用由兩造按原應有部分比例負擔。
    事實及理由
壹、本件原告起訴主張：坐落台南縣歸仁鄉○○○段一五三八地號、地目建、面積二
    五四平方公尺土地（下稱系爭土地），為兩造所共有，原告應有部分為五分之四
    ，被告應有部分為五分之一，為期土地能提早有效之利用，及達成共有人之分割
    意願，且系爭土地並無不能分割之協議或情況，爰依法訴請分割方法如附圖（一
    ）所示：編號Ａ部分面積五０點八平方公尺分歸被告財政部國有財產局台灣南區
    辦事處台南分處（即失蹤人丙○○之財產管理人）取得，編號Ｂ部分面積二０三
    點二平方公尺分歸原告丁○○○○取得等語。
貳、被告則以：同意分割，惟不同意依如附圖（一）方案為分割，請求依附圖（二）
    所示方案為分割，並以原告所提出之分割方案主張採南北向分割，惟分割後被告
    分配之位置，仍屬未達得單獨建築使用之最小寬、深度標準，而系爭土地西側面
    臨十二公尺寬之道路，依台灣省畸零地使用規則規定，其得單獨建築使用之最小
    寬度為三點五公尺，最小深度為十四公尺，合計面積四九平方公尺，顯然以被告
    面積足夠達到單獨建築使用之最小面積，且如沿系爭土地北邊之地形分歸予被告
    ，則將造成被告分配面積超過應有部分，恐有補償問題，爰主張分割方法如附圖
    （二）所示：編號Ａ部分面積五０點八平方公尺分歸被告財政部國有財產局台灣
    南區辦事處台南分處（即失蹤人丙○○之財產管理人）取得，編號Ｂ部分面積二
    ０三點二平方公尺分歸原告丁○○○○取得云云。
參、兩造不爭之事實：
一、系爭土地為兩造所共有，原告應有部分為五分之四，被告應有部分為五分之一，
    此有原告提出之系爭土地之土地登記謄本、地籍圖附卷可證。
二、系爭土地西鄰十二公尺鄉道（即仁愛南路），南鄰同段一五四五之六、一五三八
    之一、一五三八地號土地之二及八公尺計劃道路，現舖設水泥可供通行，而可供
    通行道路長約七點八公尺，寬約三公尺，北鄰同段一五二一之九地號土地，為鄰
    地現建有加強磚造之三層樓房，同段一五三七地號土地為原告與其他共有人共有
    之土地，現為空地，東鄰同段一五三九、一五三九之一地號土地，現為磚造平房
    之三合院，系爭土地之東面現有丁○○○○（磚造建築），西北方部分有座金爐
    ，其餘部分為空地，同段一五三八地號土地西鄰西面道路部分（約為寬十一點五
    公尺、長約二十五公尺）等情，業經本院會同台南縣歸仁地政事務所派員至系爭
    土地現場履勘屬實，並製有勘驗筆錄及該所製之土地複丈成果圖在卷可憑。
肆、得心證之理由：
一、按除因物之使用目的不能分割或契約訂有不分割之期限者外，各共有人得隨時請
    求分割共有物，民法第八百二十三條第一項定有明文。查系爭土地為兩造所共有
    ，地目為建，而兩造間並未訂有不分割之特約，依其使用目的，亦無不能分割之
    情形，兩造既無法達成協議分割，原告依首揭條文之規定訴請分割，洵屬正當，
    應予准許。被告雖同意分割，惟不同意原告主張如附圖（一）所示之分割方案，
    並據以主張如附圖（二）所示之分割方案，茲本件所應審究者，在於兩造所提出
    之分割方案，較符合共有人分割之利益，並使系爭土地充分利用以達最大經濟效
    益。
二、次按共有物分割之方法，不能協議者，法院得因任何共有人之聲請命為以原物分
    割於各共有人，或變賣共有物，以價金分配於各共有人，民法第八百二十四條第
    二項定有明文。本件各共有人在分割後即為單獨所有，而被告之應有部分僅五分
    之一，系爭土地上除有原告所有之丁○○○○本身建築、金爐之地上物外，其餘
    為空地，則系爭土地依原物分配予各共有人，較符合共有人之意願及土地利用之
    經濟效益。又共有物之分割，以原物分配時，應依共有物四周客觀環境情狀，顧
    慮全體共有人之利益，斟酌各共有人之使用現況及主觀因素，本於公平之原則，
    而為適當之分配，本院審酌原告在系爭土地現有丁○○○○本身建築、金爐之地
    上物，被告在系爭土地上現無使用情形，而原告所有之丁○○○○系在系爭土地
    之東方，在西北方有一金爐地上物，而與系爭土地相鄰之同段一五三七地號土地
    為原告與訴外人所共有，需經由系爭土地之西方空地而通往該鄉之十二公尺鄉道
    （即仁愛南路），北鄰同段一五二一之九地號土地，為鄰地現建有加強磚造之三
    層樓房，而系爭土地之地形在西南面呈內縮之缺角，面寬較東面小等情，製有勘
    驗筆錄、地籍圖在卷可憑，如依被告主張如附圖（二）所示之分割方案，被告分
    得之位置在西北方，其上有原告所有之金爐，西面之面寬三點五公尺佔近系爭土
    地一半寬度，其長度為十四公尺，長至原告所有之丁○○○○之本身建築，則在
    北方相鄰之同段一五三七、一五三六、一五三五地號土地上之所有權人即無法經
    由系爭土地通往上開仁愛南路，而原告係為寺廟，注重神明座向方位，信徒來往
    參拜需有較大腹地之空地等情，依被告所提之分割方案，對系爭土地之整筆利用
    之經濟效益顯然有重大影響。而依原告主張之如附圖（一）所示之分割方案，雖
    被告分得之地係在系爭土地南方，其面臨八公尺之計劃道路，其面寬較小，長度
    較長，惟對於系爭土地之整筆利用，最能達最大之經濟效益，並可保持系爭土地
    之完整性。
三、綜上所述，以系爭土地之形狀、兩造占有系爭土地之使用現況，四周客觀環境情
    狀及保持系爭土地之完整性等情，兩造於分割後各共有人取得之土地，均可面臨
    道路，並使系爭土地充分利用以達最大經濟效益，而符合共有人分割之利益，本
    院認以採如附圖（一）所示之分割方案，較為可採。
伍、查本件被告雖受敗訴判決，惟其抗辯稱係按當時訴訟程度為伸張或防禦其權利所
    必要，勝訴之原告亦應負一部分訴訟費用，故應由兩造各按原應有部分比例負擔
    之，較為公允。爰諭知兩造負擔訴訟費用之比例如主文第二項所示。
陸、據上論結：本件原告之訴為有理由，並依民事訴訟法第七十八條、第八十一條第
    二款、第八十五條第一項但書，判決如主文。
中      華      民      國    九十      年    十一    月    二十三      日
                                臺灣臺南地方法院民事第三庭
~B法      官  吳森豐
右為正本係照原本作成
如對本判決上訴，須於判決送達後廿日內向本院提出上訴狀
中      華      民      國    九十      年    十一    月    二十三      日
~B法院書記官  翁初男


司法院資訊處製作；財團法人民間司法改革基金會備份。
